【裁判字號】    90,上易,1439
【裁判日期】    900710
【裁判案由】    竊佔
【裁判全文】
臺灣高等法院刑事判決                            九十年度上易字第一四三九號
    上  訴  人  臺灣臺北地方法院檢察署檢察官
    被      告  乙○○
右上訴人因被告竊佔案件，不服臺灣台北地方法院八十九年度易字第一０號，中華民
國九十年一月十二日第一審判決（起訴案號：臺灣台北地方法院檢察署八十六年度偵
字第一０六七一號）提起上訴，本院判決如左：
    主  文
原判決關於乙○○部分撤銷。
乙○○意圖為自己不法之利益，而竊佔他人之不動產，處拘役參拾日，如易科罰金，
以參佰元折算壹日。
    事  實
一、乙○○明知坐落台北縣新店市○○段灣潭小段二六三之二地號如附圖所示編號丙
    斜線部分為國有土地（面積約一二六平方公尺），竟意圖為自己不法之利益，於
    民國八十三年七月間，竊佔上開土地用以搭建木屋用為釣魚休憩之用，並於其上
    栽種蔬菜，嗣於八十八年三月二十六日為警查獲。
二、案經台北縣警察局新店分局報請台灣台北地方法院檢察署檢察官偵查起訴。
    理  由
一、訊據被告乙○○固承認於右揭時、地搭建木屋及栽種蔬菜之事實，然矢口否認有
    何竊佔犯行，並辯稱：其並非居住於新店直潭附近，乃因常至該處釣魚，為方便
    釣魚，始透過證人陳進春之介紹，先後二次向在該地以綠竹筍種植維生之甲○○
    （業經不起訴處分確定）購買系爭土地之使用權，面積共有十四欉竹子之範圍，
    以供己使用，依每欉五千元計算，由其妻孫月英交付新台幣（下同）七萬元予甲
    ○○，其依法取得上揭土地之使用權方於其上搭建小草寮，同時並栽種蔬菜，其
    主觀上認係以對價取得使用之權利，並無為自己不法利益之意圖及竊佔故意云云
    。
二、惟查：
（一）經查坐落台北縣新店市○○段灣潭小段二六三之二地號如附圖所示編號丙斜線
      部分為國有土地（面積約一二六平方公尺）事實，為被告所自認，且有土地登
      記簿謄本在卷足憑，復經台北縣新店地政事務所測量人員於偵查中及原審調查
      時先後到場測量屬實，制有土地複丈成果圖可參。於偵查中之測量因被告及所
      委任之辯護人均未到場指明，是偵查中之土地複丈成果圖與實際占用狀況不符
      等情，業據被告乙○○及辯護人沙洪律師於原審審理時陳述明確，故原審於八
      十九年四月十一日會同被告、辯護人及測量人員勘驗現場後，諭知測量人員就
      被告乙○○占用土地之範圍另行製作土地複丈成果圖（如附圖）；起訴書所載
      被告乙○○竊佔他人土地之範圍、地號雖有誤會，然起訴書犯罪事實既載明：
      被告乙○○竊佔他人土地用以搭建木屋及種植農作物等情，足見被告乙○○被
      訴竊佔之標的係搭建木屋及種植樹木或農作物之土地，故本院仍得審究被告乙
      ○○用以搭建木屋及種植樹木或農作物之土地是否為其等所竊佔，至其搭建木
      屋及種植農作物所佔用土地之範圍、地號，應以如原審囑咐地政人員所繪之附
      圖所示為準，先予敘明。
（二）被告乙○○於八十三年七月間，在上開土地搭建木屋供作釣魚休憩及種植蔬菜
      之事實，業據其於警訊及偵查、原審及本院調查及審理中承認在卷，亦經財政
      部國有財產局台灣北區辦事處接獲民眾檢舉告發在案，有該處八十八年三月三
      日台財產北管八八００五六五六號函在卷可稽，並有現場照片二幀附卷可佐，
      而其所搭建木屋坐落之土地為國有土地，其位置位於台北縣新店市○○段灣潭
      小段二六三之二地號之事實，亦經原審於八十九年四月十一日勘驗現場，製有
      勘驗筆錄，及命台北縣新店地政事務所測量人員測量，繪有土地複丈成果圖可
      稽，且有該地號之土地登記謄本附卷可證，足認被告乙○○確於八十三年七月
      間搭建木屋及種植蔬菜占用上開國有土地無訛。
（三）被告辯稱：其為方便釣魚及搭建木屋避風雨，透過陳進春之介紹，以綠竹筍種
      植之面積計算，依每欉五千元計，向甲○○購入十四欉面積使用云云，此雖業
      經證人其配偶即孫月英於偵審中及證人陳進春於原審審理時證述明確（見偵查
      卷三十一頁背面、原審八十九年三月八日及同年二月二十三日筆錄），足徵被
      告乙○○所辯其以七萬元向甲○○購入共十四欉面積等語，要屬可採。但查系
      爭土地為國有河川地，此業經被告乙○○自警訊伊始即自承在卷，此由被告支
      付金錢予甲○○，但始終均未請求甲○○辦理移轉所有權登記事宜亦可見一斑
      。被告為智慮健全之成年人，其既明知前揭土地為國有土地，當知曉茍未經向
      系爭土地之政府主管或管理單位取得同意或允許，任何人均無權使用該土地，
      否則即屬違法。被告雖辯稱當時是向甲○○購買系爭土地之使用權云云。然查
      甲○○並非有權使用該土地之人，焉有權利出售或讓與該土地之使用權予其？
      此可由甲○○於本案件案發時亦在同經遭受移送法辦之列，僅係因其自五十七
      年間起即已佔用該土地，迄案發被移送時，法定追訴時效業已消滅因而僥倖獲
      得不起訴處分，此有台灣台北地方法院檢察署八十八年度偵字第一０六七一號
      甲○○竊佔案件不起訴處分書在卷足憑。既甲○○亦係違法竊佔使用該土地之
      人，則被告縱支付對價予甲○○，於法亦不得取得系爭土地之正當合法使用權
      源。遑論甲○○自偵查初訊起即一再供稱：渠是出售渠所種植竹子之採伐挖取
      權予被告乙○○，每株五千元，並非出售所有權或使用權予被告等語（參見偵
      查卷第二十三頁反面、原審第三十八頁正面、第八十一頁正面），渠於本院調
      查時甚且供稱：「當時被告要去釣魚，他告訴我要我把竹子不要種，他怕釣魚
      桿上來後，會到竹子，他叫我把竹子讓給他，不要去挖竹筍，而且他說常常
      會在那邊出入，..... 我是賣地上物給被告的，不是土地使用權，因為我知道
      土地是河川公地，我如何賣給他？（問：後來被告在該地蓋房子，你知道嗎？
      ）後來我知道，但是這是公地我沒有權利阻止他，我絕對不是賣使用權給他，
      只是收地上物的補償費而已等語。被告於八十八年六月十日偵查時對於甲○○
      所稱渠是賣竹子之砍伐權給其一節，並未立即表示不同意見，僅補稱：原先向
      甲○○購買四欉，後來又買十欉云云（參見偵查卷第二十三頁反面），證人即
      被告之妻孫月英於八十八年八月三十一日偵查中亦證稱：當時係向甲○○購買
      綠竹筍欉云云，被告於同日偵查中亦坦承是向甲○○購買竹欉無誤（參照偵查
      卷第三十一頁背面），從而，被告所稱其向甲○○購買系爭土地之使用權云云
      ，即非足採。又查被告始終坦承知悉系爭土地為河川行水區，大水一來就可能
      被水淹沒云云，既然如此，被告知悉該地為河川行水區，則甲○○何有權利得
      將使用權轉讓給其？是被告所辯其係以對價購買甲○○所占有使用之竹欉面積
      ，其主觀上對於甲○○所交予之竹欉面積有使用權云云，並非可採。綜上，被
      告毫無任何使用之正當合法權源，明知該地為河川公地，竟仍於該地興建房屋
      及種植蔬菜，即與竊佔罪之要件相當。本件事證明確，被告乙○○之犯行堪予
      認定。
三、原審未予詳查論究，誤為被告無罪之判決，檢察官執此上訴指摘原判決不當，為
    有理由，自應由本院加以撤銷改判。核被告所為，係犯刑法第三百二十條第二項
    之竊佔罪，應依同條第一項之規定處斷。按被告犯罪後，刑法第四十一條業於九
    十年一月四日修正，同年月十二日生效，該法條規定：「犯最重本刑為五年以下
    有期徒刑之罪，而受六月以下有期徒刑或拘役之宣告，因身體、教育、職業或家
    庭之關係或因其他正當事由，執行顯有困難者，得以一元以上三元以下折算一日
    ，易科罰金。但確因不執行所宣告之刑，難收矯正之效或難以維持法秩序者，不
    在此限。」「併合處罰之數罪，均有前項情形，其應執行之刑逾六月者，亦同」
    ；是被告犯罪後法律已有變更，比較新舊法之結果，以新法有利於被告，依刑法
    第二條第一項前段之規定，應適用最有利於被告之新法，即裁判時之刑法第四十
    一條處罰。爰審酌被告犯罪之動機、目的、生活狀況、智識程度、手段、所生之
    危害，系爭木屋已拆除完畢，有拆後照片一幀附卷可稽，及犯罪後之態度等一切
    情狀，量處如主文所示之刑。
四、公訴意旨指稱：被告乙○○於八十三年七月間，竊佔國有二０八之一、二０八之
    二地號等土地用以搭建木屋休憩及種植農作物云云，因係於測量時因被告及所委
    任之辯護人均未到場指明，是所繪之土地複丈成果圖與實際占用狀況不符等情，
    業據被告乙○○及辯護人沙洪律師於原審審理時陳述明確，另查原審於八十九年
    四月十一日會同被告、辯護人及測量人員勘驗現場後，諭知測量人員就被告乙○
    ○占用土地之範圍另行製作土地複丈成果圖（如附圖）；已如前述，是起訴書所
    載被告乙○○竊佔他人土地之範圍、地號容有誤會，應予更正。
五、據上論斷，應依刑事訴訟法第三百六十九條第一項前段、第三百六十四條、第二
    百九十九條第一項前段，刑法第二條第一項前段、第三百二十條第二項、第一項
    、修正後第四十一條第一項前段，罰金罰鍰提高標準條例第一條前段、第二條，
    判決如主文。
本案經檢察官劉惟宗到庭執行職務。
中      華      民      國     九十     年      七      月      十      日
                              臺灣高等法院刑事第九庭
                                  審判長法  官  李  文  成
                                        法  官  官  有  明
                                        法  官  周  盈  文
右正本證明與原本無異。
不得上訴。
                                        書記官  余  姿  慧
中     華     民     國       九十     年       七      月      十     日
附錄：本案論罪科刑法條全文
刑法第三百二十條
意圖為自己或第三人不法之所有，而竊取他人之動產者，為竊盜罪，處五年以下有期
徒刑、拘役或五百元以下罰金。
意圖為自己或第三人不法利益，而竊佔他人之不動產者，依前項之規定處斷。
前二項之未遂犯罰之。


司法院資訊處製作；財團法人民間司法改革基金會備份。
